最高法院刑事判決　　　　　　　　　　　　　　　九十一年度台上字第二九五０號
　　上　訴　人　乙○○
　　　　　　　　甲○○
右上訴人等因偽造文書等罪案件，不服台灣高等法院台中分院中華民國八十八年十二
月三十一日第二審判決（八十六年度上訴字第二六八八號，起訴案號：台灣台中地方
法院檢察署八十五年度偵字第七０一七、九一０四、九一八九、九五一二、一一三０
０、一五八六五、一八一九八號），提起上訴，本院判決如左：
    主  文
原判決關於乙○○部分及甲○○重利部分撤銷，發回台灣高等法院台中分院。
    理  由
一乙○○部分
本件原判決認定：上訴人乙○○於民國八十五年二月間，明知方國偉（業經另案判刑
確定）專門從事以信用卡刷卡詐欺，竟與之共同意圖為自己不法之所有，在不詳地點
，由乙○○竊取其弟賴俊帆所有之信用卡用戶資料（詳如原判決附表一，竊盜部分未
據告訴），方國偉再就附表一之資料中挑選部分資料（如該判決附表二），以信用卡
用戶住址遷移為由，向發卡銀行詐領新卡消費詐財。方國偉為達上述詐財目的，於八
十五年二月十五日向甲○○頂讓藝展工作室（址設：台中市○○○街一三五號五樓Ｂ
十二之一室，該工作室係美商花旗銀行及英商標準渣打銀行之特約商店），而以許志
銘（經第一審判刑確定）為掛名負責人，再以上訴人乙○○所提供之前揭信用卡用戶
資料，向上述銀行偽稱因住址變更，申請換發新卡，使銀行陷於錯誤，因而寄交新卡
至方國偉所指定之地址，每次方國偉均指示許志銘、許志鴻（業經第一審判刑確定）
前往領取新卡，再至上述藝展工作室或其他特約商店，偽造客戶簽名而偽造如該附表
二之簽帳單私文書，再持交知情之羅清淵 (業經第一審判刑確定 )，寄交簽帳單至上
述銀行，向發卡銀行請款而提出行使，以此不實事實，使銀行陷於錯誤而支付藝展工
作室或其他特約商店，並由方國偉支領使用。計自八十五年三月間起至八十五年五月
八日止，方國偉以上述方式，先後持偽造之信用卡向英商標準渣打銀行等共詐得該附
表二所列之款項使用，均足以生損害於發卡銀行及該附表二之人。嗣方國偉又以同上
方法，以署名游憲二者之信用卡住址變更，而要求美商花旗銀行將新卡（含威士卡及
萬事達卡）寄至台中市○○路七五０之六號，使美商花旗銀行陷於錯誤，依方國偉之
要求將上述二張信用卡寄出。方國偉旋派許志銘於八十五年四月八日下午八時四十五
分許，前往上址領取時，經警當場查獲等情。因而撤銷第一審關於上訴人乙○○部分
之科刑判決，改判論該上訴人以共同連續行使偽造私文書，足以生損害於他人罪，處
有期徒刑陸月，固非無見。
惟按：(一)以自己犯罪之意思而參與，其所參與者雖非犯罪構成要件之行為，仍無解於
共同正犯之罪責；然若以幫助他人犯罪之意思，而參與犯罪構成要件以外之行為，則
為幫助犯。依原判決事實欄之認定，上訴人乙○○所參與者，僅係提供如該判決附表
一所示之信用卡用戶資料予方國偉使用等情，倘屬不虛，因該部分非屬偽造或行使偽
造私文書及詐欺取財罪構成要件之行為，則上訴人乙○○主觀上究係基於幫助方國偉
犯罪，抑或係以自己犯罪之意思而參與，因與其究應擔負幫助犯或共同正犯之刑責，
至有關係，自有釐清之必要，原判決未予詳查審認，遽論以共同正犯，於法尚有未合
。(二)判決所載之事實及理由，相互牴觸者，即屬判決所載理由矛盾，依刑事訴訟法第
三百七十九條第十四款之規定，其判決當然為違背法令，足以構成撤銷之原因。原判
決於事實欄內，明白記載共犯方國偉係以如該判決附表二所示信用卡用戶住址遷移為
由，向發卡銀行詐領新卡，再至上述藝展工作室或其他特約商店，偽造客戶簽名之簽
帳單後，寄交簽帳單向發卡銀行請款，使銀行陷於錯誤而支付藝展工作室或其他特約
商店，並由方國偉支領使用等情；然於理由欄內，則說明方國偉係向發卡銀行謊稱信
用卡毀損，要求補發新卡，復變更持卡人聯絡住址以取得新卡，再持信用卡偽造簽名
刷卡購物等語（見原判決第八頁第十二至十四行），其就共犯方國偉向發卡銀行詐領
新卡之途徑及使用新卡詐欺取財之方式，顯有事實之認定與理由之論述不相適合之違
誤。(三)有罪判決書之事實一欄為適用法令之根據，凡於適用法令有關之事實必須詳為
記載，然後於理由內敘明其認定犯罪所憑之證據，方足以資論罪科刑。原判決認定共
犯方國偉以偽造之簽帳單寄交發卡銀行請款，使銀行陷於錯誤而支付藝展工作室或其
他特約商店，並由方國偉支領使用等情，然對於該「其他特約商店」之店名為何？與
方國偉之關係如何？何以各該特約商店於取得銀行撥付之信用卡消費款項後，會交由
方國偉支領使用？則均未為明白之認定，理由欄亦無相當之說明，遽為判決，亦非適
法。(四)偽造之署押不問屬於犯人與否沒收之，刑法第二百十九條定有明文。原判決認
定共犯方國偉於該判決附表二所示之簽帳單上，偽造客戶簽名，嗣行使上開偽造之簽
帳單詐欺取財等情，並論上訴人乙○○為共同正犯，惟就各該簽帳單上偽造之署押，
未予依法宣告沒收，併有判決不適用法則之違法。以上或為上訴人乙○○上訴意旨所
指摘，或為本院得依職權調查之事項，應認原判決此部分有撤銷發回之原因。
二甲○○部分
本件原判決認定：上訴人甲○○以許志銘名義開設藝展工作室，專門以對信用卡用戶
貸放高利為業，並僱請知情之男友吳相佑（業經第一審判刑確定），擔任接聽電話、
整理資料及知情之弟王世杰（業經第一審判刑確定）外出接洽貸款、收帳事宜。三人
基於共同常業重利之犯意聯絡，自八十四年十二月二十二日起至八十五年五月十三日
止，以台中市○○區○○路二段四二七號五樓之二為聯絡處，在報紙上刊登小額信用
卡貸款廣告，以０四｜0000000之轉接電話與不特定且急需用錢者聯絡，再約
定時地（交款地點均在台中市），貸以每一萬元（新台幣，下同）收取約一成之重利
，並扣留借款人之信用卡、身分證、駕駛執照等，且利息均先從本金中預扣，乘人急
迫、輕率或無經驗而放貸金錢，並以此為業（詳如該判決附表四）等情。因而撤銷第
一審關於上訴人甲○○重利部分之科刑判決，改判論該上訴人以共同以犯重利罪為常
業罪，處有期徒刑玖月，固非無見。
惟按：(一)刑法第三百四十五條之常業重利罪，係同法第三百四十四條重利罪之加重規
定，亦以乘人急迫、輕率或無經驗之際而犯之，為其構成要件，此項構成犯罪要件之
事實，不但事實欄應詳加記載，理由欄亦應將其所憑之證據及其認定之理由詳為敘述
，方為合法；倘事實欄已有敘及，而理由內未加說明，是為理由不備，自足構成撤銷
之原因。原判決於事實欄內雖認定上訴人甲○○係乘不特定之人急迫、輕率或無經驗
，而貸以金錢，取得與原本顯不相當之重利為常業等情，然於理由欄內，就各該借款
人如何有急迫、輕率或無經驗之情形一節，並未敘明其憑以認定之證據及理由，難謂
無判決理由不備之違背法令。(二)沒收之物，須於犯罪事實中有具體之記載，於理由內
亦應說明其所憑之證據，始足資為適用法令之基礎。原判決於事實欄內，對於該判決
附表六所示，屬於已定讞之共犯王世杰所有之七萬零二百元，與本件犯罪有如何之關
係，全未認定記載；理由欄內亦未說明其憑據，遽謂係供犯罪所用，而依刑法第三十
八條第一項第二款之規定諭知沒收（見原判決第十四頁第五至七行），其適用法律是
否適當，尚屬無憑判斷，於法併有違誤。上訴人甲○○上訴意旨執以指摘，非無理由
，應認原判決此部分亦有撤銷發回之原因。
據上論結，應依刑事訴訟法第三百九十七條、第四百零一條，判決如主文。
中      華      民      國    九十一    年      五      月     三十     日
                              最高法院刑事第十庭
                                  審判長法官  林  增  福
                                        法官  邵  燕  玲
                                        法官  吳  昆  仁
                                        法官  惠  光  霞
                                        法官  石  木  欽
      右正本證明與原本無異
                                              書  記  官
中      華      民      國    九十一    年      六      月      四      日
